【裁判字號】    96,易,3729
【裁判日期】    970314
【裁判案由】    侵占
【裁判全文】
臺灣板橋地方法院刑事判決              96年度易字第3729號
公  訴  人  臺灣板橋地方法院檢察署檢察官
被      告  丙○○
選任辯護人  粘舜權律師
上列被告因侵占案件，經檢察官提起公訴（96年度偵緝字第2973
號），本院判決如下：
    主  文
丙○○意圖為自己不法之所有，而侵占自己持有他人之物，處有
期徒刑肆月，如易科罰金，以銀元佰元即新臺幣玖佰元折算壹
日。
    事  實
一、丙○○自民國90年7月19日起至同年9月21日止，受僱於「鵬
    翔成衣工業股份有限公司」（址設臺北縣三重市○○路○ 段
    609 巷8 號9 樓，以下簡稱「鵬翔公司」），擔任門市業務
    管理，竟意圖為自己不法之所有，於90年9 月18日某時許，
    利用鵬翔公司「幸福門市」（址設臺北縣新莊市○○路674
    號）之門市人員甲○○將當日該門市營業收入新臺幣（下同
    ）94046 元委由丙○○攜回鵬翔公司入帳，而持有該筆款項
    之機會，擅自挪為己用，以易持有為所有之意思予以侵占入
    己。
二、案經鵬翔公司訴請臺灣板橋地方法院檢察署檢察官偵查起訴
    。
    理  由
壹、證據能力有無之判斷：
一、被告、辯護人及檢察官對於後述除證人乙○○之警詢證詞外
    之證據之證據能力均不爭執，依刑事訴訟法第159 條之5 規
    定，該等不爭執部分均有證據能力。
二、按「被告以外之人於審判中有下列情形之一，其於檢察事務
    官、司法警察官或司法警察調查中所為之陳述，經證明具有
    可信之特別情況，且為證明犯罪事實之存否所必要者，得為
    證據：一死亡者。二身心障礙致記憶喪失或無法陳述者。三
    滯留國外或所在不明而無法傳喚或傳喚不到者。四到庭後無
    正當理由拒絕陳述者」，刑事訴訟法第159 條之3 定有明文
    。按檢察事務官依法有調查犯罪及蒐集證據與詢問告訴人、
    被告、證人或鑑定人之權限；司法警察（官）依法亦具有調
    查犯罪嫌疑人犯罪情形及蒐集證據等職權，若其等所作之筆
    錄毫無例外的全無證據能力，當非所宜。再者，如上開陳述
    ，係在可信之特別情況下所為，且為證明犯罪事實所必要，
    而於審判程序中發生事實上無法直接審理之原因時，若仍不
    承認該陳述之證據適格，即有未洽，為補救實務上採納傳聞
    法則可能發生之蒐證困難問題，自以使上開陳述取得證據能
    力，始符實體真實發見之訴訟目的。本件證人即鵬翔公司負
    責人乙○○前於警詢中證稱：「我現為鵬翔成衣工業股份有
    限公司負責人，丙○○係前公司僱用之員工」、「（問：丙○○於何時在你鵬翔公司任職？於公司任何職務？）90年7
    月19日至我公司任職，於90年9 月21日無故離職，丙○○為
    我公司門市業務管理」、「丙○○於90年9 月18日在新莊市
    ○○路674 號（鵬翔成衣公司幸福門市）將門市人員甲○○
    交予保管營業所得新臺幣玖萬肆仟零肆拾陸元侵占不還」、
    「（問：你為何知道丙○○侵占公司營業所得款項？）因為
    我公司於90年9 月19日派員前往幸福門市視察時，甲○○告
    訴視察人員90年9 月18日營業所得交給丙○○，待90年9 月
    21日丙○○應來上班之日本想問清楚，但丙○○均無再來上
    班，電話也聯絡不上」等語（見91年度偵字第5964號偵查卷
    第7 頁反面），惟其於本院審理時已死亡，有法務部戶役政
    連結作業系統資料1 件附卷可稽，而上開陳述，係在同步錄
    音之情形下所為，客觀上有可信之特別情況，且為證明犯罪
    事實所必要，依上開說明，其於警詢中之證述，自具有證據
    能力。
貳、實體方面：
一、訊之被告丙○○固坦承有於前揭時地受甲○○上開委託，而
    該筆款項並未實際繳回公司之事實，惟矢口否認有何侵占犯
    行，辯稱：伊於上開時地到各門市去幫忙處理颱風受創情形
    ，車輛有受損，鵬翔公司應給予賠償，且鵬翔公司尚積欠伊
    薪資及獎金，伊有跟乙○○講要用那筆營業收入折抵，乙○○也同意，更何況那些營業收入還不足以賠償伊車輛所受損
    害云云。經查：
  (一)被告原係鵬翔公司之門市業務管理，並有於90年9 月18日受
    該公司幸福門市之門市人員甲○○委託，要代為將當日該門
    市之營業收入94046 元攜回公司入帳，惟被告並未將該筆營
    業收入繳回公司，反而將之挪為己用等情，已據被告於本院
    審理時自承在卷（見本院卷第54頁），核與證人乙○○於警
    詢、證人即鵬翔公司幸福門市人員甲○○於警詢及本院審理
    時證述情節相符（見91年度偵字第5964號偵查卷第6 頁反面
    、第7 頁反面、本院卷第48頁至第52頁），應堪信為真實。
  (二)又依證人甲○○於本院審理時所述：「（問：你平常賣衣服
    的款項是交給何人？）我們每二、三天會匯到公司的帳戶，
    但是當時因為水災所以還沒有把錢匯進去」、「（問：你於
    90年9 月18日會把錢交給被告？）是公司的會計打電話請我
    交給被告」、「（問：你拿給被告時，有無告訴被告這是衣
    服的款項，請她拿到公司？）有，被告也答稱好。被告有答
    應我要把這些錢就是94046 元拿到公司」、「（問：你剛剛
    說會計叫你把94046 元交給被告，當時會計有無告訴你是要
    叫被告拿回公司？）對，有跟我說是要叫被告拿回公司，而
    不是要給被告的」等語（見本院卷第50頁、第52頁），足知
    上開營業收入本應由證人甲○○匯入公司帳戶，惟因水災而
    委由被告攜回公司入帳，並非用以折抵被告薪資、獎金及車
    損，且鵬翔公司之營業收入、發放薪資係由會計部門負責，
    亦非由乙○○親自處理，此觀諸證人甲○○於本院審理時所
    述：「（問：公司是否收取款項後發薪，或由你們從收取的
    款項扣除薪水後再拿回公司？）都是先交還公司，公司再每
    個月發給我們薪水」、「（問：公司的付款程序是你們收款
    後拿回公司，公司再發薪水，而不是你們可以自行從收取的
    款項中扣除薪水？）是」等語益明（見本院卷第50頁）。又
    被告係自90年9 月21日即無故未上班一節，已據證人乙○○
    於警詢中證述明確（見91年度偵字第5964號偵查卷第7 頁反
    面），如證人乙○○有同意將上開營業收入扣抵被告薪資、
    獎金及部分車損賠償，則被告自無於90年9 月21日起不到公
    司上班之理。況依證人甲○○於本院審理時所述：「（問：
    水災的當月有領到薪水和獎金？）有」、「（問：水災當月
    的薪水和獎金是否正常發放？）我有正常拿到，是正常發放
    」等語（見本院卷第51頁），門市人員既能正常領取薪資、
    獎金，顯見當時鵬翔公司並無何財務危機，應無積欠被告薪
    資、獎金之必要。是被告前揭所辯，均係事後卸責之詞，要
    無可採。本件事證明確，被告犯行洵堪認定。
二、查被告行為後，刑法業於94年2 月2 日修正公布，95年7 月
    1 日起施行。按「行為後法律有變更者，適用行為時之法律
    ，但行為後之法律有利於行為人者，適用最有利於行為人之
    法律」，修正後刑法第2 條第1 項定有明文。此條規定係規
    範行為後法律變更所生新舊法比較適用之準據法，本身尚無
    新舊法比較之問題，於新法施行後，應一律適用新法第2 條
    第1 項之規定，為「從舊從輕」之比較，先予敘明，再按本
    次法律變更，比較時應就罪刑有關之共犯、未遂犯、想像競
    合犯、牽連犯、連續犯、結合犯，以及累犯加重、自首減輕
    暨其他法定加減原因（如身分加減）與加減例等一切情形，
    綜其全部罪刑之結果而為比較（最高法院95年5 月23日95年
    度第8 次刑事庭會議決議參照）。茲就本件新舊法比較結果
    敘述如下：
  (一)關於罰金刑，刑法分則編各罪所定罰金刑之貨幣單位原為銀
    元，修正前刑法第33條第5 款規定：「罰金：1 元（銀元）
    以上。」，而依罰金罰鍰提高標準條例規定，就72年6 月26
    日前修正之刑法部分條文罰金數額提高2 至10倍，其後修正
    者則不提高倍數，並依現行法規所定貨幣單位折算新臺幣條
    例規定，以銀元1 元折算新臺幣3 元。修正後刑法第33條第
    5 款規定：「罰金：新臺幣1 千元以上，以百元計算之。」
    ，刑法第33條第5 款所定罰金貨幣單位經修正為新臺幣後，
    刑法分則各罪所定罰金刑之貨幣單位亦應配合修正為新臺幣
    ，為使刑法分則編各罪所定罰金之最高數額與刑法修正前趨
    於一致，乃增訂刑法施行法第1 條之1 ：「中華民國94年1
    月7 日刑法修正施行後，刑法分則編所定罰金之貨幣單位為
    新臺幣。94年1 月7 日刑法修正時，刑法分則編未修正之條
    文定有罰金者，自94年1 月7 日刑法修正施行後，就其所定
    數額提高為30倍。但72年6 月26日至94年1 月7 日新增或修
    正之條文，就其所定數額提高為3 倍。」。從而，刑法分則
    編各罪所定罰金刑之最高數額，於上開規定修正後並無不同
    ，惟修正後刑法第33條第5 款所定罰金刑最低數額，較之修
    正前提高，自以修正前刑法第33條第5 款規定有利於被告。
  (二)本件被告犯罪時之刑法第41條第1 項前段規定：「犯最重本
    刑為5 年以下有期徒刑以下之刑之罪，而受6 個月以下有期
    徒刑或拘役之宣告，因身體、教育、職業、家庭之關係或其
    他正當事由，執行顯有困難者，得以1 元以上3 元以下折算
    1 日，易科罰金。」又被告行為時之易科罰金折算標準，依
    修正前罰金罰鍰提高標準條例第2條前段（現已刪除）規定
    ，就其原定數額提高為1 百倍折算1 日，則本件被告行為時
    之易科罰金折算標準，應以銀元3 百元折算1 日，經折算為
    新臺幣後，應以新臺幣9 百元折算為一日。惟95年7 月1 日
    修正公布施行之刑法第41條第1項前段則規定：「犯最重本
    刑為5 年以下有期徒刑以下之刑之罪，而受6 個月以下有期
    徒刑或拘役之宣告者，得以新臺幣1千元、2千元或3千元折
    算1日，易科罰金。」比較修正前後之易科罰金折算標準，
    以95年7 月1 日修正公布施行前之規定，較有利於受刑人，
    自應依現行刑法第2 條第1 項前段，適用修正前刑法第41條
    第1項前段規定，定其易科罰金之折算標準。
  (三)綜此，依整體比較之結果，依修正後刑法第2 條第1 項前段
    之規定，適用行為時之舊法處斷。
  (四)又刑法施行法雖亦於95年6 月14日修正增訂第1 條之1 （有
    關罰金刑之貨幣單位及最高數額），並自95年7 月1 日起施
    行，亦即，在該條文增訂之前，刑法分則編有關罰金之貨幣
    單位係銀元（銀元與新臺幣之折算比例為1 比3） ，且依刑
    法分則編應處罰金者，應適用罰金罰鍰提高標準條例第1 條
    、第5 條規定，就72年6 月26日前修正之刑法條文，罰金數
    額提高2 至10倍，其後修正者則不提高倍數；而修正刑法施
    行後，因刑法第33條第5 款所定罰金之貨幣單位，經修正為
    新臺幣後，刑法分則各罪所定罰金之貨幣單位亦應配合修正
    為新臺幣，為使刑法分則編各罪所定罰金之最高數額與刑法
    修正前趨於一致，乃增訂刑法施行法第1 條之1 ：「中華民
    國94年1 月7 日刑法修正施行後，刑法分則編所定罰金之貨
    幣單位為新臺幣。94年1 月7 日刑法修正時，刑法分則編未
    修正之條文定有罰金者，自94年1 月7 日刑法修正施行後，
    就其所定數額提高為30倍。但72年6 月26日至94年1 月7 日
    新增或修正之條文，就其所定數額提高為3 倍」，是以，自
    95年7 月1 日起，刑法分則編所定罰金之貨幣單位，由原來
    之銀元改為新臺幣，且於94年1 月7 日刑法修正時（94年1
    月7 日係立法院三讀通過之日期），刑法分則編未修正之條
    文定有罰金者，復未於72年6 月26日至94年1 月7 日修正或
    新增，自95年7 月1 日起，有關罰金之數額提高為30倍。本
    案被告所犯刑法第335 條第1 項之侵占罪，有罰金刑之處罰
    ，且該法條於94年1 月7 日刑法修正時未經修正，亦未於72
    年6 月20日至94年1 月7 日修正過，依增訂刑法施行法第1
    條之1 規定，其罰金以新臺幣為單位，數額應提高30倍。此
    與修正前之罰金以銀元為單位，適用罰金罰鍰提高標準條例
    第1 條規定，應提高10倍，再經折算為新臺幣（銀元與新臺
    幣之折算比例為1 比3） ，換算結果，亦為30倍。是以，刑
    法施行法第1 條之1 施行後，罰金刑貨幣單位雖有「銀元」
    、「新臺幣」之更異，惟適用結果之罰金額度則無二致，就
    罰金法定刑提高之「刑罰權規範內容」並無利或不利變更，
    自不生新舊法之比較問題，惟應適用具特別法及準據法（刑
    法施行法第1 條之1 第1 項具有準據法性質）之刑法施行法
    第1 條之1 規定（臺灣高等法院暨所屬法院九十五年法律座
    談會刑事類提案第十六、十九號法律問題同此見解）。
三、核被告所為，係犯刑法第335 條第1 項之侵占罪。爰審酌被
    告竟不思循正當途徑獲致財物，反因一己貪念，將所任職公
    司委託之營業收入挪為私用，侵占金額達9 萬餘元，且迄今
    尚未與告訴人達成和解，賠償告訴人之損失，犯後復否認犯
    罪，態度不佳，惟念其並無犯罪前科，有臺灣高等法院被告
    前案紀錄表1 件附卷可稽，素行尚可等一切情狀，量處如主
    文所示之刑，並諭知易科罰金之折算標準。又中華民國九十
    六年罪犯減刑條例業經立法院制定，並業經總統於96年7 月
    4 日公布，自96年7 月16日起生效，本件被告犯罪時間雖係
    在96年4 月24日以前，惟其係經臺灣板橋地方法院檢察署發
    佈通緝後，於96年10月26日緝獲到案，尚無上開減刑條例之
    適用，附此敘明。
據上論斷，應依刑事訴訟法第299 條第1 項前段，刑法第2 條第
1 項前段、第335 條第1 項、修正前刑法第41條第1 項前段，刑
法施行法第1 條之1 ，修正前罰金罰鍰提高標準條例第2 條，現
行法規所定貨幣單位折算新臺幣條例第2 條，判決如主文。
本案經檢察官顏世翠到庭執行職務。
中    華    民    國    97    年    3    月     14    日
                  刑事第十三庭    審判長法  官  李麗珠
                                        法  官  許映鈞
                                        法  官  俞秀美
上列正本證明與原本無異。
如不服本判決，應於送達後十日內敘明上訴理由，向本院提出上
訴狀
                                        書記官  林政良
中    華    民    國    97    年    3     月    14    日
附錄本案論罪科刑法條全文：
刑法第335條
意圖為自己或第三人不法之所有，而侵占自己持有他人之物者，
處5 年以下有期徒刑、拘役或科或併科1 千元以下罰金。
前項之未遂犯罰之。


司法院資訊處製作；財團法人民間司法改革基金會備份。
